【裁判字號】    99,訴,137
【裁判日期】    990601
【裁判案由】    確認租賃關係不存在
【裁判全文】
臺灣臺南地方法院民事判決               99年度訴字第137號
原      告  華南商業銀行股份有限公司
法定代理人  甲○○
訴訟代理人  陳漢緯
被      告  丙○○
            乙○○
上列當事人間請求確認租賃關係不存在等事件，經本院於民國99
年5月18日言詞辯論終結，判決如下：
    主  文
原告之訴駁回。
訴訟費用新臺幣貳萬貳仟柒佰捌拾元由原告負擔。
    事實及理由
一、本件原告起訴主張：
  (一)緣訴外人楊美琴為擔保對原告借款之清償，乃將被告丙○○
    所有座落台南縣關廟鄉○○段376-2地號土地（下稱系爭土
    地）乙處提供予原告設定抵押，詎訴外人楊美琴屆期無法清
    償貸款，原告乃向鈞院聲請准予拍賣抵押物，蒙鈞院以98年
    度司拍字第586號裁定准予拍賣在案，並聲請鈞院98年度司
    執西字第67852號執行拍賣中，被告丙○○竟串通被告乙○
    ○主張就系爭土地有租賃關係，致無人應買，顯有影響原告
    法律上之利益，原告自得依民事訴訟法第247條提起確認被
    告間之租賃關係不存在之訴，合先說明。
  (二)按被告丙○○於設定抵押時，曾出具切結書與原告，保證設
    定前絕無將抵押物出租等情形，原告亦曾派員至現場勘明且
    並無第三人承租此地，而被告乙○○提出與原土地持有人李
    來旺（被告丙○○之父）之租賃契約書上之李來旺簽字，與
    原土地持有人李來旺於擔保物設定印鑑約定書之簽字不符。
    另原土地持有人李來旺設定抵押時，亦曾出具切結書與原告
    ，保證設定前絕無將抵押物出租等情形，從李來旺簽字與切
    結書，益徵被告苦心孤詣設計妨礙原告抵押權行使之一斑。
    且被告間又無租金給付之事實，足稽其等彼此通謀而為之虛
    偽意表示甚明，依民法第87條之規定當然無效，被告間就系
    爭土地之租賃關係，應自始不存在等語。
  (三)並聲明：
    1.請求確認被告丙○○、乙○○間就座落台南縣關廟鄉○○
      段376-2地號之租賃關係不存在。
    2.訴訟費用由被告負擔。
二、被告丙○○抗辯則以：
  (一)系爭土地係被告所繼承，另一被告乙○○事實上很久以前就
    已經在耕作，無租賃切結書係被告丙○○所簽，惟不知道那
    是什麼。當時簽的時候，銀行並沒有說有租賃不能簽；只說
    土地要提供抵押，並沒有說不能租給別人。
  (二)原告於民國（下同）99年3月11日庭呈設定抵押時之現場照
    片，照片裡面是竹園，並非沒有耕作等語。
  (三)並聲明：
    1.原告之訴駁回。
    2.訴訟費用由原告負擔。
三、被告乙○○抗辯則以：主張就系爭土地確有租賃關係，上次
    有交給被告丙○○媽媽新台幣（下同）5千元等語。並聲明
    ：1.原告之訴駁回。2.訴訟費用由原告負擔。
四、按確認法律關係之訴，非原告有即受確認判決之法律上利益
    者，不得提起之，民事訴訟法第247條第1項定有明文；而所
    謂即受確認判決之法律上利益，係指因法律關係之存否不明
    確，致原告在私法上之地位有受侵害之危險，而此項危險得
    以對於被告之確認判決除去之者而言，故確認法律關係成立
    或不成立之訴，苟具備前開要件，即得謂有即受確認判決之
    法律上利益，縱其所求確認者為他人間之法律關係，亦非不
    得提起（最高法院27年上字第 316號、42年台上字第1031號
    、52年台上字第1240號判例意旨參照）。本件原告主張被告
    丙○○將系爭土地出租予被告乙○○，係屬通謀虛偽意思表
    示而無效乙情，既為被告丙○○、乙○○所爭執，而該租賃
    關係存在與否，關係原告於本院98年度司執字第67852號強
    制執行事件中，得否請求本院民事執行處將系爭土地之拍賣
    條件定為「點交」，進而影響原告於該強制執行事件受償之
    數額（是否點交會影響投標人出價之意願），是原告私法上
    之地位即有受侵害之危險，且得以本件確認之判決除去，揆
    諸前揭說明，原告提起本件確認之訴即有受確認判決之法律
    上利益，應予允許。
五、本件兩造不爭執之事項如下：
    訴外人楊美琴為擔保對原告借款之清償，乃由被告丙○○提
    供其所有座落台南縣關廟鄉○○段376-2地號土地（下稱系
    爭土地）予原告設定抵押權，嗣訴外人楊美琴屆期無法清償
    貸款，原告乃向本院聲請准予拍賣抵押物，經本院以98年度
    司拍字第586號裁定准予拍賣在案，原告並聲請由本院98年
    度司執字第67852號執行拍賣中。
六、得心證之理由如下：
    本件兩造爭執要點厥為：被告丙○○與被告乙○○間就系爭
    土地之租賃關係是否存在？經查：
  (一)按當事人主張有利於己之事實者，就其事實有舉證之責任，
    民事訴訟法第277條前段定有明文；又按確認法律關係不存
    在之訴，如被告主張其法律關係存在時，應由被告負舉證責
    任（最高法院42年台上字第170號判例參照）；查本件原告
    起訴請求確認被告丙○○與被告乙○○間就系爭土地之租賃
    關係不存在，為確認法律關係不存在之消極確認之訴，被告
    丙○○雖主張其與被告乙○○間就系爭土地確有租賃關係，
    然為原告所否認，揆諸上開說明，自應由被告丙○○與被告
    乙○○就確有租賃關係乙節，負舉證責任。經查：
  1.原告主張被告丙○○於95年 8月間提供系爭土地予原告設定
    抵押權時，曾出具無租賃切結書一紙予被原告，聲明該等不
    動產於提供設定抵押權時，絕無租賃關係存在之情事，此有
    原告提出並為被告不爭執真正之切結書一紙在卷可稽。然被
    告丙○○辯稱其辦理貸款當時，無租賃切結書固為其所簽，
    惟不知道那是什麼，當時簽的時候，銀行並沒有說有租賃不
    能簽；只說土地要提供抵押，並沒有說不能租給別人（見本
    院99年3月2日、99年3月11日、99年4月 6日言詞辯論筆錄）
    等語。衡諸社會常情，一般人於向金融業者貸款時，因金融
    業者要求填具之文件甚多，通常均未細閱文件之內容，而僅
    在金融業者要求簽署名字的位置簽章即完成手續，是金融業
    者若未特別告知借貸人有關簽署文件之內容，極可能為借貸
    者所不知，故被告丙○○前開所辯尚堪採信。況被告丙○○
    雖在該切結書上簽名，本應推定被告丙○○已明瞭該切結書
    之內容，然縱被告丙○○確已明瞭該切結書之內容，然此亦
    僅能證明被告丙○○於95年 8月間就系爭土地設定抵押權予
    原告時曾表示系爭土地無任何租賃關係存在，尚不足遽以認
    定被告丙○○確未將該土地出租予被告乙○○，是原告以被
    告丙○○曾簽署無租賃切結書而否認被告丙○○與被告乙○
    ○就系爭土地有租賃契約存在，尚非可採。
  2.本院依原告聲請赴系爭土地現場勘驗，查系爭土地位於旺萊
    路東側，土地上確實種植有綠竹農作物，據土地承租人即被
    告乙○○稱綠竹已種植十多年，此有99年 3月22日勘驗筆錄
    附卷可稽。
  (1)又證人戊○○到院證稱：「（法官問：是否知道系爭土地的
    竹子何人種植？）十五年前是空地，之前是空地，後來由乙
    ○○種竹子的」、「（法官問：是否知道系爭土地的地主？
    ）因為處理我們那塊土地糾紛時，地主曾經出面。（法官問
    ：地主出面與耕作的人不一樣，有沒有問？）沒有，只知道
    是乙○○在種植。」等語。
  (2)另證人丁○○則證稱：「（法官問：關廟鄉○○段376之2地
    號土地，現在何人耕作？）乙○○在耕作。」、「（法官問
    ：土地上有何農作物？）竹筍。」、「（法官問：農作物竹
    筍係何人種植？）乙○○種植的，已經十幾年了。」、「（
    法官問：土地係李來旺的，為何乙○○種植？）因為我父親
    當時是在銀行工作，所以將土地交給我叔叔乙○○耕作。」
    、「（法官問：給乙○○耕作是何原因？證人原來是無償給
    乙○○使用，後來為了怕有糾紛，所以就簽了土地租賃契約
    。」、「（法官問：當時租約是何人寫的？）是我父親寫的
    ，後來要簽的時候，我父親不在，就叫我叔叔來簽，到底是
    何人寫名字蓋章，我不在場所以不知道。租金我知道是一年
    伍仟元。」、「（法官問：租金如何給付？）一年給付一次
    ，但何時給付不知道。」、「（法官問：都沒有看到租約，
    如何知道有租約？）因為都有在給付租金，而且租約是我們
    建議他們簽的。」、「（法官問：乙○○給付租金是以現金
    、支票或實物？）現金。」、「（法官問：如何知道是給付
    現金？）因為我有看到過，有一次是在中午，有一次是晚上
    回家看到。」、「（法官問：租金付給何人？）都給我母親
    ，因為我父親在上班。」等語。
  3.綜參上情，被告丙○○與被告乙○○主張就系爭土地有租賃
    契約存在，堪信為真實。本件原告空言主張被告丙○○將系
    爭土地出租予被告乙○○，係屬通謀虛偽意思表示云云，自
    難採信。
  (二)據上以觀，被告等既已舉證證明被告乙○○已經承租系爭土
    地種植綠竹農作物十幾年，揆諸前開說明，應足認被告丙○
    ○、乙○○並非係為阻礙原告就系爭不動產之強制執行，始
    通謀訂立系爭房土地租賃契約，是原告主張系爭租賃契約不
    存在，尚無足採。
七、綜上所述，本件被告丙○○、乙○○主張其二人間就系爭土
    地之租賃契約存在，既可採信；從而，原告訴請確認被告丙
    ○○、乙○○間就坐落台南縣關廟鄉○○段376-2地號土地
    之租賃關係不存在，即無理由，應予駁回。
八、末按法院為終局判決時，應依職權為訴訟費用之裁判，民事
    訴訟法第87條第1項定有明文，參酌同法第91條第1項規定法
    院未於訴訟費用之裁判確定其費用額者，例外第一審受訴法
    院於該裁判有執行力後，始依聲請以裁定確定之立法意旨，
    本院應於本件判決時，一併確定兩造應負擔之訴訟費用額。
    經查本件訴訟費用計有裁判費，核其費用額確定為22,780元
    ，爰確定由敗訴之原告負擔。
九、又本件待證事實已臻明確，兩造其餘攻擊防禦方法及舉證
  ，於判決結果已不生影響，爰不一一詳為論述，附此敘明。
十、據上論結，本件原告之訴為無理由，依民事訴訟法第78條，
    判決如主文。
中    華    民    國    99    年    6    月    1    日
                      民事第二庭  法  官  何清池
以上正本係照原本作成。
如對本判決上訴，須於判決送達後20日內向本院提出上訴狀（須
附繕本）。
中    華    民    國    99    年    6     月   1    日
                                  書記官  謝明達

司法院資訊處製作；財團法人民間司法改革基金會備份。
